【裁判字號】    88,訴,277
【裁判日期】    890229
【裁判案由】    侵權行為損害賠償
【裁判全文】
臺灣高等法院民事判決  八十八年度訴字第二七七號
    原      告  甲○○
    被      告  乙○○
右當事人間因請求侵權行為損害賠償事件，經刑事庭移送前來，本院判決如左︰
    主    文
被告應給付原告新臺幣伍萬元，及自民國八十八年十一月三日起，至清償日止，按年
息百分之五計算之利息。
原告其餘之訴駁回。
訴訟費用由被告負擔二十分之一，餘由原告負擔。
    事    實
甲、原告方面：
壹、聲明：求為判決：
一、被告應給付原告新台幣壹佰萬元及自起訴狀繕本送達之次日起至清償之日止按法
    定利率百分之五計算之利息。
貳、陳述：
一、因犯罪而受損害之人，於刑事訴訟程序得附帶提起民事訴訟，對於被告請求損害
    賠償，刑事訴訟法第四百八十七條定有明文。
二、被告原任職本社區停車場管理員，行為乖張，經鄰里反映執勤不力，未配合管理
    委員會決議，致於八十七年七月廿四日由社區委員會議決通過試辦保全警衛案，
    經同年廿八日比價後由東方建管公司得標，並在同年八月八日正式簽訂契約，有
    社區委員會八十七年五至八月份委員會比價會議紀錄及契約書各乙份可按，手續
    完全適法正當，詎被告以莫須有事實無由謾罵，例委員會未達出席人數，試辦保
    全不合法，保全契約內容自原十八條減為十條，又將帳冊及收據遺失，顯涉有侵
    占公款而將帳冊湮滅情事，變本加厲反覆辱罵，其間有證據者乃八十七年十二月
    二十日下午二時十分許，在原告住宅社區中庭，公然持擴音器高聲辱罵原告「幹
    你娘老雞巴」、「你祖宗十八代」、「你家死人」、「貪贓枉法」、「知法犯法
    」、「圖利他人」等語，使住居該社區之原告難堪。復於同年月廿七日下午二、
    三時許，在住宅社區中庭，意圖散布於眾，毀損原告名譽，以大型海報自書「一
    、東方保全與甲○○胡作非為之所在二、本社區因此而所受之損害三、依七月份
    收支公告汽車一五三輛、機車五六部每月收入應為廿四萬三千五百元」等字，並
    持以向經過之社區住戶指述原告勾結圖利保全公司，侵吞致停車費收入短少涉及
    貪贓枉法，等足以毀損名譽之事。
三、被告之惡行係始自八十七年八月廿三日直至八十八年元月初。而非特定某一時段
    ，只要適逢例假日住戶多在家之際（多於星期日為之），不是以麥克風廣播器辱
    罵即是以大字報傳述不實事實誹謗抑或兼而有之；且賡續不斷反覆為之，其間口
    講指劃，醜詞惡語，無所不用其極，原告欲與其溝通理論，即作要砍要殺之勢，
    而被告凶悍成性，無可理喻，致原告之名譽信用權遭受鉅大損害，精神及心理上
    所受之痛苦，非筆墨所能形容於萬一。
四、查被告之惡狀實構成民法第一百八十四條第一項前段侵權行為之罪責，並有同法
    第一百九十五條損害賠償之適用，審酌被告於社區謾罵多時，猶振振有詞，毫不
    悔改，及原告身心所受之傷害，爰請求如訴之聲明金額。
乙、被告方面：
壹、聲明：求為判決：
一、駁回原告之訴。
二、訴訟費用由原告負擔。
貳、陳述：
一按「名譽被侵害者，關於非財產上之損害，加害人雖亦負賠償責任，但以相當之
    金額為限，民法第一百九十五條第一項定有明文，所謂相當，自應以實際加害情
    形與其名譽影響是否重大，及被害者之身分地位與加害人經濟狀況等關係定之」
    、「慰藉金之賠償須以人格權遭遇侵害，使精神上受痛苦為必要，其核給之標準
    因與財產上損害之計算不同，然非不可斟酌雙方身分資力與加害程度，及其他各
    種情形核定相當之數額，原審對於被上訴人所受之名譽損害有如何痛苦情事，並
    未究明，若僅以上訴人之誣告為賠償依據，則案經判處上訴人罪刑，是非明白，
    被上訴人似亦無甚痛苦之可言，且原判決何以增加賠償慰藉金之數額，亦未說明
    其理由，遽命上訴人再賠償五千元，自有未合」，最高法院四十七年度台上字第
    一二二一號、五十一年度台上字第二二三號判例可資參照。
二、被告祇係於八十七年十二月二十日下午二時十分許因有接獲甲○○對被告所提恐
    嚇案件告訴之檢察官起訴書，故心理一時難以平衡，而對被告口出惡言，惟被告
    並不記得其所罵為何言；且被告雖有於同年月廿七日下午二、三時許，以大型海
    報自書「一、東方保全甲○○胡作非為之所在二、本社區因此而所受之損害．．
    ．」，惟上揭大字報祇所公布之內容皆屬事實，即治磐社區互助委員會未達出席
    人數，卻作成試辦雇請保全公司擔任警衛之決議並不合法；又甲○○與東方保全
    公司所簽訂之工作項目自原有「十八條」減為「七條」，且八十七年八、九月份
    停車費收入短少六萬五千七百五十元，而甲○○身為主任委員，卻不予追究，而
    不聞不問，故以大字報書寫方式對甲○○提出質疑，以求社區住戶公斷；況且被
    告既未在大字報上書寫「貪贓枉法」，亦未向社區住戶述說甲○○「貪贓枉法」
    ，而僅依上揭事實陳述而已，顯然被告係對社區事務提出批評，應係出於善意而
    發表適當之評論，而不應構成誹謗或公然侮辱之犯行。是上揭判決內容應與事實
    不符，被告應無侵害原告之名譽之可言，且被告亦有提出非常上訴以求救濟，足
    見原告依侵權行為請求損害賠償，應無理由。
三、縱退萬步言，被告若有公然侮辱及誹謗之犯行 (其實不然），然被告係基於社區
    公益而對甲○○提出評論；且不祇被告如此，社區其他住戶張懷慈、朱叔華、陳
    淵、施並旺、李遠志、廖宋佩玲、王復和、李耀庭、范遠方等九人亦對甲○○上
    揭行為以書面訴求社區住戶公斷，而甲○○竟亦對其中張懷慈等四人提出誹謗之
    告訴，惟經檢察官偵查後予以不起訴處分，足見被告僅係依事實陳述，原告應無
    精神上痛苦可言，是原告既無精神上之痛苦，又何來損害賠償？
四、更何況被告本為治磐社區停車場之管理員，惟自八十七年七月間離職，雖其後雖
    亦有擔任「蘭雅社區」總幹事，然上揭期間僅有數個月，其後即失業而賦閒在家
    ，目前已無任何經濟來源，而所支出律師費及所有罰金與生活費用均由親朋好友
    「暫借」支助，故被告迄今連基本生活皆無法負擔。況且原告係擔任基層公家機
    關之法制人員，在社會上並非有相當身分地位，且社區住戶向來皆知兩造對停車
    場管理方式意見不合，而時有爭執，故被告上揭所為，應對其名譽並無任何影響
    ；再者，原告亦憑藉著其法律知識，動輒對被告提出刑事告訴，且對社區住戶若
    有對其不滿，往往亦提出刑事告訴相待，從不留情，又豈係睦鄰之道？祇因其好
    訟個性所使然，其目的在威嚇社區住戶對其行為不得持有任何異議，否則即以訴
    訟相逼，故原告應無任何精神上之痛苦，是被告對原告之加害情形與其名譽顯然
    並無影響；尤其被告目前之經濟狀況亦陷於困頓，因此被告自不應負賠償之責，
    至為明確。
    理    由
一、本件原告主張：被告原擔任所住居之台北市內湖區治磐國民住宅社區停車場管理
    員，因該社區互助委員會決議改委由保全公司負責停車場管理而去職，明知原告
    甲○○係經社區管理委員會決議以公開招標方式與東方建築物管理維護股份有限
    公司（下簡稱東方建管公司）簽約試辦三個月，由該公司負責派員管理社區及收
    取停車費，並無確切實據足證原告有於試辦期間侵吞停車費或圖利東方建管公司
    之行為，竟於八十七年十二月二十日下午二時十分許，在治磐國民住宅社區中庭
    ，公然持擴音器高聲辱罵原告甲○○「幹你娘老雞巴」、「你祖宗十八代」、「
    你家死人」、「貪贓枉法」、「知法犯法」、「圖利他人」等語，使住居該社區
    之原告難堪。復於同年月廿七日下午二、三時許，在治磐社區中庭，意圖散布於
    眾，毀損原告名譽，以大型海報自書「一、東方保全甲○○胡作非為之所在二、
    本社區因此而所受之損害三、依七月份收支公告汽車一五三輛、機車五六部每月
    收入應為廿四萬三千五百元」等字，並持以向經過之社區住戶，指述原告勾結圖
    利保全公司，侵吞致停車費收入短少涉及貪贓枉法，等足以毀損原告名譽之事。
    依民法第一百九十五條，求為令被告應給付原告新台幣壹佰萬元及自起訴狀繕本
    送達之次日起至清償之日止按法定利率百分之五計算利息之判決。
    被告則否認有何誹謗或公然侮辱犯行，辯稱：被告係因收恐嚇案起訴書，心理不
    能平靜才辱罵原告，但被告不記得罵什麼，另被告公布之內容是事實，委員會未
    達出席人數，所通過試辦保全案並不合法，原告與保全公司簽訂之契約工作內容
    自原有十八條減為十條，且停車費收入短少六萬五千七百五十元，又將帳冊及收
    據遺失，顯涉有侵占公款而將帳冊湮滅，故指稱其貪贓枉法，實係出於善意而發
    表適當之評論，被告目前之經濟狀況亦陷於困頓，不應負賠償之責等語資為抗辯
    。
二、經查：
  (一)本件原告主張：被告如何於八十七年十二月二十日下午二時十分起，在社區中庭
    持擴音器辱罵甲○○「幹你娘老雞巴」、「你祖宗十八代」、「你家死人」、「
    貪贓枉法」、「知法犯法」、「圖利他人」等情，已據原告提出錄音帶一捲及譯
    文一份為證。被告亦坦承於右揭時地，分別以擴音器及大型海報向社區、住戶訴
    說原告貪贓、偽證、圖利他人事實，然否認有何侵害原告名譽之行為，辯稱不知
    當時辱罵內容云云。惟被告並非神智不清之人，豈有對自己說過之言詞渾然不知
    之理？且錄音帶於刑事審理時，經檢察官當庭勘驗結果，確與錄音譯文所示被告
    辱罵內容相符，事證已明，被告所辯無非卸責之詞，並非可採。
  (二)被告另於八十七年十二月廿七日下午二、三時許，在社區中庭持自書之大型海報
    ，對過往之人指陳原告與保全公司勾結，圖利保全公司及貪贓枉法等情，亦經原
    告提出大型海報一份及現場照片多幀可證，即被告亦不否認有書寫海報向社區往
    來住戶指述原告之行為，雖其辯稱所述為真實，惟治磐社區係因原有停車場管理
    員經反映執勤不力，未配合委員會決議，致於八十七年七月廿四日由社區互助委
    員會議決通過試辦保全警衛案，經同年月廿八日比價後由東方建管公司得標，並
    在同年八日八日正式簽訂契約，有該社區互助委員會八十七年五至八月份委員會
    、比價會議紀錄及契約書各一份可按，被告指稱違法通過決議云云，實乏憑據。
    至於召開保全警衛比價會議時，對於工作內容固列明十八項，事後雙方所簽訂之
    契約書第五條管理人員服務項目僅列七項，但契約另有「特別約定事項」，載明
    當日召開保全警衛比價會議記錄，視為契約一部分，雙方須共同遵守，可見原載
    十八項工作仍屬契約內容無誤，無損於治磐社區權益，被告指述原告有故意減少
    工作項目圖利東方建管公司，實無理由。
  (三)按一般所謂「貪贓枉法」係指公務員貪污財物或公益上中飽私囊，被告用以指摘
    原告，實已使一般人誤認原告有侵吞停車費或從中獲取利益，而被告所稱停車費
    短少六萬五千七百五十元，係依全部停車位收齊全月停車費核計（無空位或未繳
    情形），惟治磐社區已改委由東方建管公司派員管理社區及收取停車費，收得之
    款項交回互助委員會亦由總幹事收受，主任委員並未經手任何停車費，要難認擔
    任主任委員之原告有侵占停車費可能，被告徒以東方建管公司負責期間未收滿全
    部停車費，即憑空影射指稱原告侵占不足部分之款項，難認無毀損原告名譽之行
    為。至於被告陳稱原告遺失所保管之帳冊及收據，認有湮滅帳冊之嫌，惟所指之
    「收據」係指東方建管公司指派之管理員收取停車費後之憑據，因東方建管公司
    於試辦三月後未再續約，事後未確實將收據交予互助委員會，核屬東方建管公司
    未移交及總幹事未確實催繳之責，被告據此即指述原告故意湮滅收據侵占款項，
    尚乏實據。另外所謂「帳冊」，實係互助委員會總幹事馬毓環所登載掌管之停車
    費繳交登記簿，惟證人馬毓環到庭供證該簿係其保管中遺失，已與原告無涉，且
    證人林秀惠、蔡長貴均供證係在八十八年一月六日林秀惠到任總幹事時發現短少
    該簿冊，之後始為社區其他人所知，可見被告指稱原告「貪贓枉法」之時，根本
    不知有所謂遺失「帳冊」，益證當時係無據指摘毀損原告名譽無疑。
  (四)綜上所述，被告明知無確切實據足證原告有於試辦期間侵吞停車費或圖利東方建
    管公司，僅因不滿原告改委託保全公司擔任社區管理員，不循委員會正當程序反
    對，反以指述原告貪贓枉法、圖利東方建管公司方式，毀損原告名譽，已非善意
    所發表之評論，所辯無非避就之詞，不足採信。被告並經本院八十八年度上易字
    第四三００號刑事判決認定，且判處罪刑在案。被告不法侵害原告之名譽應堪認
    定。對於原告因而所受之損害，自應負賠償責任。
三、茲所應審酌者，為原告所得請求被告賠償之金額，爰分述如左：
    按「不法侵害他人之身體、健康、名譽或自由者，被害人雖非財產上之損害，亦
    得請求賠償相當之金額。」民法第一百九十五條定有明文。又按「名譽被侵害者
    ，關於非財產上之損害，加害人雖亦負賠償責任，但以相當之金額為限，民法第
    一百九十五條第一項定有明文，所謂相當，自應以實際加害情形與其名譽影響是
    否重大，及被害者之身分地位與加害人經濟狀況等關係定之」、「慰藉金之賠償
    須以人格權遭遇侵害，使精神上受痛苦為必要，其核給之標準因與財產上損害之
    計算不同，然非不可斟酌雙方身分資力與加害程度，及其他各種情形核定相當之
    數額。」最高法院四十七年度台上字第一二二一號、五十一年度台上字第二二三
    號著有判例可稽。經查原告經被告指述貪贓枉法、圖利東方建管公司等等，名譽
    被不法侵害，精神確受痛苦，原告請求賠償相當之金額，於法有據，應予准許。
    然查被告係因不滿原告改委託保全公司擔任社區管理員致被告失業，而有此失去
    理智之行為，被告不循委員會正當程序反對，雖有可議之處，惟已受刑事制裁，
    受有相當教訓。且被告行為地僅限於兩造所住居之台北市內湖區治磐國民住宅社
    區內，並未訴諸新聞媒體或網路等，而社區內之居民大多已知原告係因擔任主任
    委員，方與被告有此是非恩怨，是以原告人格不致有多大損傷，精神上損害相對
    輕微。況被告因此失業迄今，目前之經濟狀況亦陷於困頓。本院斟酌實際情況，
    及兩造之身分、地位、經濟能力等，認為原告請求一百萬元，尚嫌過高，應予核
    減為五萬元，方屬公允。逾此數額之請求，為無理由。
四、從而，原告基於侵權行為之損害賠償請求權，請求被告賠償原告五萬元，及自起
    訴狀繕本送達之次日即八十八年十一月三日起，至清償日止，依法定利率計算之
    遲延利息部分，洵屬正當，應予准許。逾此部分所為之請求，為無理由，應予駁
    回。
五、結論：本件原告之訴，為一部有理由，一部無理由，爰判決如主文。
中      華      民      國    八十九    年      二      月    二十九    日
                               臺灣高等法院民事第六庭
                                   審判長法  官  吳  欲  君
                                         法  官  陳  博  享
                                         法  官  藍  文  祥
右正本係照原本作成。
不得上訴。
中      華      民      國    八十九    年      三      月      一      日
                                         書記官  吳  鎮 鑫


司法院資訊處製作；財團法人民間司法改革基金會備份。
